臺北高等行政法院判決　　　　　　　　　　　　　　　九十年度訴字第一九八九號
　　　　　　　　　　　　　　　.
　　原　　　告　協禧電機股份有限公司
　　代　表　人　甲○○
　　訴訟代理人　林鎰珠　律師
　　　　　　　　桂齊恆　律師
　　　　　　　　丙○○
　　被　　　告　經濟部智慧財產局
　　代　表　人　陳明邦（局長）住同右
　　訴訟代理人　戊○○
　　被告參加人　建準電機工業股份有限公司
　　代　表　人　乙○○
　　訴訟代理人　陳啟舜　律師
　　複 代 理人　丁○○
右當事人間因新型專利舉發事件，原告不服經濟部中華民國九十年一月四日經（九０
）訴字第０九００六三００二二０號訴願決定，提起行政訴訟。本院判決如左：
    主  文
原告之訴駁回。
訴訟費用由原告負擔。
    事  實
一、事實概要：
  Ａ、本案參加人於民國（下同）八十五年八月九日以「超薄短小型散熱風扇馬達之
      改良構造」申請新型專利（第000000000號新型專利案），而經被告
      機關審定給予專利，且對外公告確定，發給新型第一四五一三二號專利證書，
      由參加人取得專利權。
  Ｂ、而原告於參加人享有專利權十年期間內之八十八年五月十四日，以參加人上開
      新型專利有違專利法第九十七條、第九十八條第一項第一款（新型專利申請前
      已見於刊物或已公開使用者）、同條第二項（運用申請前既有之技術或知識，
      而為熟習該項技術者所能輕易完成）之規定為由，提出舉發。
  Ｃ、被告則於八十九年三月二十四日（八九）智專三（二）０四０二０字第０八九
      八九０００五一二號專利舉發審定書，審定舉發不成立，維持參加人之新型專
      利權。
  Ｄ、原告不服上開舉發審定，向經濟部提起訴願，經該部以九十年一月四日經（九
      ０）訴字第０九００六三００二二０號訴願決定書，駁回原告之訴願，為此原
      告乃提起本件行政訴訟。
二、兩造（含參加人）聲明：
  Ａ、原告聲明：
    １、求為判決撤銷原處分及訴願決定。
    ２、被告機關應對本件原告舉發之請求為舉發成立之行政處分。
  Ｂ、被告聲明：
      求為判決駁回原告之訴。
  Ｃ、參加人聲明：
      求為判決駁回原告之訴。
三、兩造（含參加人）之爭點：
  Ａ、原告主張之理由：
    １、按專利法第九十七條規定：「稱新型者，謂對物品之形狀、構造或裝置之創
        作或改良。」又同法九十八條一項一款及二項復規定有：「凡可供產業上利
        用之新型，無下列情事之一者，得依本法申請取得新型專利：一、申請前已
        見於刊物或公開使用者；新型係運用申請前既有之技術或知識，而為熟習該
        項技術者所能輕易完成時，雖無前項所列情事，仍不得依本法申請取得新型
        專利。」根據前述法條可知，倘被舉發案申請前即有相同技術公開在先，且
        為習知技術之運用時，誠不符新型專利要件，依法自應撤銷其不當獲准之專
        利權。
    ２、經查：
      ａ、被舉發案係關於一種超薄型短小型散熱風扇馬達之改良構造，其馬達之定
          子線圈係由單一線圈組成，該單一線圈之二端接點受交互電路控制，使線
          圈二端互成正、負極性之變化，形成單一線圈內部之電流係成正反交互導
          通，以驅動馬達轉子轉動。惟前述特徵已為在先申請公開之引證案揭露，
          故被舉發案不符新型專利要件，依法應撤銷其不當獲准之專利權。
      ｂ、次查原決定機關駁回訴願之理由主要係採納被告意見，認為其准予參加人
          補充其說明書與申請專利範圍並無不妥，又被舉發案經補正後的專利特徵
          與引證案之技術內容不同，故為駁回訴願之決定，由於原決定機關與被告
          所執理由相同，以下即逕列出被告予本案舉發不成立之理由：
        I、被舉發案修正說明書、申請專利範圍未變更實質，且為不明瞭記載之修
            正，符合專利法第一０五條準用第四十四條第四項三款規定，准予修正
            。
        II、被舉發案馬達之定子線圈由單一線圈構成，其產生之磁通係集中於線圈
            面中央，其兩端點並受一交互電路控制，使線圈兩端互呈正、負極性之
            變化。與前述被舉發案相較，引證案之馬達線圈係由兩組線圈串聯，但
            磁通係由兩線圈通出而形成兩磁束；又其圖9、12、14揭示有單一線圈
            形狀的串聯線圈，然其磁通同樣由兩不同位置通出而形成兩磁束，此與
            被舉發案單一線圈產生之磁通集中於線圈面中央特徵不同，且被舉發案
            單一線圈僅產生一組磁通亦與引證案不同。
      ｃ、被告即根據前列理由予本案舉發不成立之審定。但以上之觀點顯有違法之
          處，爰分述如下：
        I、原告欲主張之事實為被告以不明瞭記載之修正為由，准予被舉發案修正
            其說明書與申請專利範圍為明顯違法；蓋被告於前列審定理由中所指被
            舉發案與引證案不同處為「單一線圈產生之磁通集中於線圈面中央」之
            特徵，係被告准予被舉發案修正而新增之內容，其在被舉發案原公告的
            說明書及申請專利範圍內容中均未見揭露，意即被舉發案係因在申請專
            利範圍新增內容之後，方能與引證案有所不同，換言之，被舉發案之修
            正行為已使其申請專利範圍不同於以往，此明顯違反被告於八十九年七
            月所頒行「異議、舉發、依職權審查」專利審查基準中所載異議舉發程
            序中因「不明瞭之記載」而修正說明書及申請專利範圍時，不得超出原
            權利保護範圍解釋之規定，故被告准予被舉發案於說明書及申請專利範
            圍中新增內容已違背其本身訂定之審查基準，根據新增內容之申請專利
            範圍認定被舉發案與引證案有所不同，則更屬不當；有關被告審定不當
            之事實，謹進一步詳述如後：
          (1)、按被舉發案新增修正之申請專利範圍第１項，其第二行進一步界定「
              該單一線圈產生之磁通係集中於線圈面之中央」，而相同內容並見揭
              露於被舉發案修正後的說明書創作說明第(3)頁第三行後段起，此即為
              被舉發案辯稱引證案不同之主要專利特徵；惟前列特徵完全未見於修
              正前的公告本中。又被舉發案修正前之說明書創作說明第(3)頁，其首
              段內容，如與上開新修正文字對照，可以看出，所謂「該單一線圈產
              生之磁通係集中於線圈面之中央，而在線圈之軸上產生集中之單一磁
              束」內容係被舉發案所新增，在其原公告的說明書中根本未曾揭露。
          (2)、事實上，由審定理由可知，被舉發案新增內容已使審定結果完全改觀
              ，簡言之，被舉發案於其說明書及申請專利範圍中新增內容，已使其
              權利範圍超出原來的解釋，此種明顯變更實質之修正行為，被告卻以
              「不明瞭之記載」為由，准予被舉發案之修正申請，明顯違反了其本
              身所訂定「異議、舉發、依職權審查」專利審查基準之相關規定。
          (3)、依被告於八十九年七月頒行「異議、舉發、依職權審查」專利審查基
              準１─９─１７頁以下所載，有關異議、舉發程序中補充修正專利說
              明書及圖式之相關規定，(三)項為「說明書、圖式或圖說之補充修正、
              更正」，文中即已指明，補充修正、更正之限制及符合修正條件時，
              (1)不得變更實質；(2)限於申請專利範圍過廣；(3)限於誤記事項；(4)限
              於不明瞭之記載。
            、由前述(1)點為修正說明書的基本要求，文中具體指出：「．．若補
                充修正、更正發明、新型之說明書或圖式．．．基本上，不得超出
                原審定公告時說明書、圖式所載之技術特徵內容或圖說所載之實質
                創作內容。因而，若經審查認定有所超出時，均可謂已變更實質。
                此際，即可逕行認定其補充修正、更正並不適法，原則上無庸再進
                一步論究其有無縮減申請專利範圍等。」根據前述基準規定可知，
                如說明書之補正已超出原來創作內容時，不論其是否為縮減申請專
                利範圍，均視為變更實質。故儘管被告指稱被舉發案之修正係針對
                不明瞭之記載，而再加以描述明瞭，惟其補正亦同時令專利特徵之
                解釋不同，自已有前述變更實質之情事，依法應不准予修正，更遑
                論以新增內容之申請專利範圍認定與引證案有所不同。
            、又前述基準中之第(4)點「不明瞭之記載」係為被告准予被舉發案修
                正之依據。由該基準內容可知，異議舉發程序中雖准予基於「不明
                瞭之記載」為由補正說明書，惟其前提係修正後的申請專利範圍所
                記載之技術範疇不得超出原權利範圍之解釋者。惟被舉發案之修正
                顯然已違反此一規定、因為被舉發案申請專利範圍第１項原界定的
                主要專利特徵係令小型風扇之馬達係由單一線圈組成，單一線圈之
                兩端接點受交互電路控制，使線圈二端互成正、負極性之變化．．
                。如以前列特徵則可由申請且公開在先的引證案所具體揭露，而被
                舉發人為規避此一事實，乃提出說明書暨申請專利範圍修正本，在
                說明書及申請專利範圍獨立項中加入所謂「單一線圈產生之磁通集
                中於線圈面中央」之特徵，該等特徵在原說明書及申請專利範圍中
                從未出現，惟被告不僅准予其修正，亦根據其新增的內容，認定被
                舉發案與引證案不同，換言之，被告認定為「不明瞭記載」之修正
                ，已使其權利範圍的超出原權利範圍的解釋，而違反了前述其本身
                頒行審查基準之規定，由此可見，被告之審定確屬不當。
        II、又事實上，被舉發案於新增內容所謂的「單一線圈產生之磁通集中於線
            圈面中央，而在線圈之軸上產生集中之單一磁束」為環狀線圈必然產生
            的磁通特性，意即，被舉發案第二、三圖所示的習用線圈為傳統的環狀
            ，與被舉發案的單一線圈相同，其磁通亦集中於線圈面中央，與被舉發
            案並無任何不同，故即使被舉發案將單一線圈進一步定義其「磁通係集
            中於線圈面中央」，仍為一般線圈之基本特性，並不得據以宣稱與引證
            案有所不同，由此可見，被告機關未曾查明事實，亦未考量被舉發案之
            單一線圈與其本身所提習用線圈為相同形式，其磁通特性毫無二致，被
            告卻不明究裡，輕率准予被舉發案之修正，並據以為舉發不成立之審定
            ，自有明顯不當。
    ３、對被告主張之反駁：
      ａ、被告直至本件開庭進行準備程序時仍認為引證案之線圈係由兩組線圈串接
          而成，故認定其與系爭案有所不同。經於準備程序中以引證案說明書與圖
          式逐一對照比對後，發現被告指引證案係由兩組線圈45、45'串聯而成之
          說法並非事實，且引證案利用單一線圈由交互電路驅動之功效目的，亦與
          系爭專利相同，係用以縮小體積、降低成本及更易於裝配。故系爭專利「
          單一線圈繞製之定子線圈」及「控制單一線圈兩端呈正、負極性變化之交
          互電路」等兩項技術特徵及所欲達成的功效目的均已具體揭露於引證案。
          經過前述比對後，被告、參加人亦承認引證案確有揭露單一線圈由交互電
          路作正反驅動特徵之事實。由此可見，被告於原處分未能查明引證案確已
          揭露單一線圈由交互電路驅動，而已揭露系爭案主要專利特徵之事實，又
          准許系爭案修正加入超出原創作技術之內容，逕予舉發不成立之處分，自
          有明顯不當，故應撤銷原處分。
      ｂ、被告聲稱系爭專利之申請專利範圍修正僅屬不明瞭記載之修正，惟此一修
          正有如下之不當情事：
        I、所謂「單一線圈產生之磁通集中於線圈面中央」之特徵乃根據佛來明右
            手定則而來，其為電感線圈的基本原理，一如系爭專利第２圖之線圈及
            引證案第十四、十八圖所示的線圈，其磁通均係集中於線圈面中央，故
            所謂的「單一線圈產生之磁通集中於線圈面中央」係感應線圈的基本定
            律，顯然不得構成專利特徵。
        II、事實上，參加人將「單一線圈產生之磁通集中於線圈面中央」加入至申
            請專利範圍獨立項，其實質目的在對系爭專利中的單一線圈進一步界定
            其為「環狀」，用以與引證案中矩形單一線圈作區別，故系爭專利並非
            單純的「不明瞭之記載」，而已令修正後的申請專利範圍超出其原權利
            範圍之解釋。
        III、根據被告本身頒佈的「異議、舉發、依職權審查」專利審查基準，即使
            是「不明瞭之記載」，其前提在於修正後的申請專利範圍所記載之技術
            範疇不得超出原權利範圍之解釋者。系爭專利在已審查確定的異議程序
            P01中，所主張的專利特徵係「單一線圈繞製之定子線圈」及「控制單
            一線圈兩端呈正、負極性變化之交互電路」，而此舉發程序中修正的申
            請專利範圍又多出所謂「單一線圈產生之磁通集中於線圈面中央」之內
            容，就字面意義而言，其固然線圈磁通原理的進一步說明，惟實際上亦
            已同時將線圈限制為環狀，致參加人據以辯稱其單一線圈係屬環狀，引
            證案之單一線圈係屬矩形，故二者不同。
        Ⅳ、由此可見，被告准予系爭專利將「單一線圈產生之磁通集中於線圈面中
            央」平白加入專利範圍中，確已造成其權利範圍的解釋超出原來範圍，
            如是作法更已明顯違反前述「異議、舉發、依職權審查」專利審查基準
            的規範，進而可充分證明被告准予系爭專利修正申請專利範圍之行為已
            經違法。
    ４、對參加人主張之反駁：
      ａ、參加人於準備程序中承認引證案確有揭露單一線圈由交互電路作正反驅動
          之電路特徵與功能。因而轉而主張系爭專利之單一線圈係呈環狀，相較於
          引證案之矩形單一線圈，在效能上更加優異。然而，必須聲明的是：系爭
          專利未修正其申請專利範圍之前，不論說明書或申請專利範圍均未具體指
          出其單一線圈係呈環狀，換言之，依照系爭專利未修正前的專利範圍，其
          單一線圈泛指各種形狀的線圈，而不限於環狀。而系爭專利於舉發答辯階
          段為規避其單一線圈由交互電路作正反向驅動之特徵已引證案揭露的事實
          ，乃將「單一線圈產生之磁通集中於線圈面中央」內容加入說明書及申請
          專利範圍中，間接地將其單一線圈具體界定為環狀，而據以辯稱與引證案
          之矩形線圈有所不同。由此可知，系爭專利係因於申請專利範圍中加入新
          的限制條件，方能與引證案有所不同。此一狀況不僅反映被告准予系爭專
          利之申請專利範圍修正內容有所不當，更說明系爭專利未修正前的專利範
          圍內容確實為引證案所揭露。
      ｂ、參加人與被告雖一再宣稱將「單一線圈產生之磁通集中於線圈面中央」內
          容加入說明書及申請專利範圍中，係屬不明瞭記載之修正，惟其屬於環狀
          線圈的基本特性，亦即系爭專利自行揭露的習用線圈也具備相同特性，為
          何不見參加人亦在創作背景中對習用線圈加入「其磁通集中於線圈面中央
          」之說明，顯見參加人將「單一線圈產生之磁通集中於線圈面中央」加入
          說明書及申請專利範圍中，確係為與引證案有所區別，亦即系爭專利修正
          後的申請專利範圍已超出原權利範圍，其修正自不符合規定。
      ｃ、而即使系爭專利具體界定其單一線圈為環狀，其相較於引證案仍然不具進
          步性，原因在於系爭專利於說明書創作背景所提的習用線圈亦是環狀，其
          產生之磁通亦集中於線圈面中央，由此可見，所謂的環狀並非系爭專利之
          創作特徵，其不能據以辯稱引證案有所不同。至於系爭專利修正後之主要
          專利特徵，事實上，亦可由系爭專利本身揭露的習知技術（環狀雙線圈）
          與引證案（單一線圈由交互電路驅動）作單純組合後獲得，故系爭專利確
          實不具進步性。
    ５、再將參加人系爭案不具進步性之理由，詳述如下：
      ａ、系爭專利原申請專利範圍包括有「單一線圈繞製之定子線圈」及「控制單
          一線圈兩端呈正、負極性變化之交互電路」等兩項技術特徵，其兩項特徵
          均已具體揭露於引證案中。
      ｂ、由引證案之說明書及圖式內容可以具體證明，被告指引證案係由兩組線圈
          45、45'串聯而成之說法並非事實，而系爭專利「單一線圈繞製之定子線
          圈」及「控制單一線圈兩端呈正、負極性變化之交互電路」等兩項技術特
          徵確已具體揭露於引證案之中。
      ｃ、由於被告准予系爭專利修正的申請專利範圍明顯違法，依照系爭專利原來
          的申請專利範圍，其「單一線圈繞製之定子線圈」及「控制單一線圈兩端
          呈正、負極性變化之交互電路」的兩項專利特徵已具體揭露於公開在先的
          引證案中，故系爭專利顯然不具進步性，本案依法應為舉發成立之審定。
    ６、綜上所述，被告准予被舉發案修正之內容係原說明書及申請專利範圍所未見
        ，且因其修正，已使其權利範圍之保護範疇超出原權利範圍之解釋，故已非
        屬「不明瞭記載」之修正，可見被舉發案准予修正確有不當；又被舉發案原
        專利特徵為引證案所揭露係不爭之事實，而被告根據不當修正的被舉發案申
        請專利範圍認定與引證案有所不同亦屬不當。
  Ｂ、被告主張之理由：
    １、原告起訴狀第６頁第１０行所提「基本上，不得超出原審定公告時說明書、
        圖式所載之技術特徵內容或圖說所載之實質創作內容」，及起訴狀第８頁第
        １１行所提「被告准予被舉發案修正之內容係原說明書及申請專利範圍所未
        見，且因其修正，已使其權利範圍之保護範疇超出原權利範圍之解釋」等節
        ；事實上，系爭專利的圖四、五、六、七已實質上存在有「該單一線圈產生
        之磁通係集中於線圈面之中央」之特徵，只是系爭專利在原申請專利範圍第
        １項僅提及「該單一線圈之兩端接點受交互電路控制」，因該記載不夠明瞭
        ，故系爭專利修正其申請專利範圍第１項使單一線圈名符其圖式的環狀線圈
        ，是磁通集中於線圈面中央，系爭專利確屬不明瞭記載之修正，且未變更原
        實質內容，本舉發案依該修正後之內容審查，並無不妥之處。
    ２、又此單一線圈之兩端接點受交互電路控制，並非習有的兩組單一線圈在中間
        串聯，如引證案第８、１７圖所示該串聯形態的每組單一線圈位居的ＮＳ極
        是在不同的位置，所以引證案與系爭專利的結構技術完全不同。起訴狀第８
        頁第９行所稱「被舉發案之單一線圈與其本身所提習用線圈為相同形式」乙
        節；事實上，該習用線圈亦是兩組單一線圈中間串聯而成，並且又由中間抽
        頭形成第三端接點，所以其電子電路控制接線也完全不同，系爭專利之設計
        可使產品再進一步將體積縮小，有其進步性。
    ３、綜上所述，被告原處分並無違法，敬請駁回原告之訴。
  Ｃ、參加人主張之理由：
    １、本件並無新穎性規定之適用：
        原告對系爭專利舉發時，原以同一基礎事實，主張同時違反「新穎性」及「
        進步性」規定，嗣於準備程序中已同意僅主張違反「進步性」規定部分，故
        本件並無新穎性規定之適用問題。合先說明。
    ２、系爭專利並未違反進步性之規定：
      ａ、按「認定事實，須憑證據，不得出於臆測」，最高行政法院著有六十一年
          判字第七十號判例。又「新型係運用申請前既有之技術或知識，而為熟習
          該項技術者所能輕易完成且未能增進功效，雖無前項所列情事，仍不得依
          本法申請取得新型專利。」固為行為時專利法第九十八條第二項所規定。
          惟查該規定之適用，以有「運用申請前既有之技術或知識」之事實存在為
          前提；且須「其運用係熟習該項技術者所能輕易完成且未能增進功效者」
          ，始不具進步性。故若無運用申請前既有技術或知識之事實存在，或其運
          用，並非熟習該項技術者所能輕易完成且未能增進功效者，自無違進步性
          之規定。查依引證案第1、6、8、11、16及17圖所示，係由兩組線圈（5、
          6）組成（舉發申請書第五頁第七行），並產生兩組磁通者（見引證案第8
          圖之5,6；第13圖之5',45/6',45；第17圖45',5"-1/45',6"）；依引證案
          第9、12、14及18圖所示，雖由單一線圈（45、45'）組成，但其磁力係集
          中於兩端，產生兩組磁通者（見引證案第13圖之5',45/6',45；第17圖
          45',5"-1/45',6"）（原告於準備程序已無爭議）。而系爭專利馬達之定
          子線圈係由單一線圈組成，僅集中產生單一磁通，無法應用於為產生兩組
          磁通而設計之引證案（系爭專利在線圈面中央產生之單一軸向磁通，須藉
          由一導磁管並經上、下磁極片將其轉為二不同向之徑向磁通）；反之，引
          證案產生兩組磁通之線圈亦無法應用於為產生單一磁通而設計之系爭專利
          。故系爭專利並未運用引證案之技術，至為明顯。
      ｂ、退而言之，茍如原告舉發時所主張，系爭專利係運用引證案第9、12、14
          及18圖所示之單一線圈，惟查前開二者在構造及功效上之差異，有後附之
          「技術比對分析表」一份為憑，二者有顯著之不同。故系爭案之技術上差
          異所產生之功效，複非引證案所本具，已產生新功效或增進功效。亦即，
          系爭專利所欲克服之技術上問題（系爭專利說明書第３頁第20至24行），
          無法輕易利用引證案之技術予以解決。故依被告「專利審查基準」第
          2-2-17頁第16、17行、第2-2-18頁第15至17行、第2-2-20頁第7至11行規
          定，系爭專利亦非熟習該項技術者所能輕易完成且未能增進功效者。從而
          原告僅憑主觀臆測，即推論系爭專利不具進步性，自無可採。
      ｃ、至原告對被告同意參加人修正系爭專利申請專利範圍第一項（即增加畫線
          部分之文字）成為：「一種超薄短小型散熱風扇馬達之改良構造，其馬達
          之定子線圈係由單一線圈組成，該單一線圈產生之磁通係集中於線圈面之
          中央，該單一線圈之兩端接點受交互電路控制使線圈兩端互呈正負極性之
          變化，形成單一線圈內部之電流係呈正反交互導通，以驅動馬達轉子轉動
          。」認有實質變更之嫌。惟查系爭專利申請專利說明書第６頁之「圖式說
          明」已指明「第４圖為本創作之定子線圈立體圖」，而自該圖已明顯可知
          其所產生之磁通係集中於線圈面之中央，故增加彼等文字，並非增加申請
          時所無之構成要件，自無實質變更之問題。況增加彼等文字，實質上係對
          專利範圍之限縮，而非擴張，完全符合行為時專利法第一百零五條準用第
          七十三條準用第四十四條第四項之規定，原告於準備程序已無爭議，故前
          開存疑已不存在。
    ３、綜上所述，原處分所為舉發不成立之審定並無違法，訴願決定予以維持亦屬
        妥適，原告本件請求應予駁回。
    理  由
壹、本案應適用之法律：
  一、按現行專利法已於九十年十月二十四日經修正公布實施。
  二、而參加人系爭案則係於八十五年八月九日提出申請，經被告機關審定給予新型
      專利權，並於八十六年三月一日公告，且因公告期滿無人異議而告確定，則依
      現行專利法第一百三十四條第一項之反面解釋，本件系爭案有無應撤銷專利權
      之事由，應適用核准審定時之法律（即八十三年一月二十一日修正公布之專利
      法）為斷，爰先此明之。
貳、依核准審定時專利法之規定，有關新型專利基本三要件具體內容之規定如下：
  一、按依核准審定時專利法第九十七條之規定；「稱新型者，謂對物品之形狀、構
      造或裝置之創作或改良」。再參酌核准審定時專利法第十九條之規定，足以明
      瞭所謂之「新型」乃係，「利用自然法則之技術思想，且具體地表現於物品之
      空間型態上」（亦即「新型」係佔據有一定空間的物品實體，為其形狀、構造
      或裝置上的具體創作或改良，並非僅屬抽象的技術思想或觀念）。
  二、又依核准審定時專利法第九十八條第一、二項之規定，新型如欲取得專利權者
      ，必須符合以下三項要件，即
    Ａ、產業上利用性：
      １、意義：
          即新型須可供產業上利用。此處所謂之「產業」，依據一般之共識，是指
          廣義的產業而言，故包含工業、礦業、農業、林業、漁業、水產業、畜牧
          業，輔助產業性之運輸業、交通業等等。
      ２、法律上之具體規定：
          即核准審定時專利法第九十八條第一項所規定，「凡可供產業上利用」之
          新型。
    Ｂ、新穎性：
      １、意義：
          所謂新穎性者，乃指新型在申請專利前從未被公開，因而從未被公眾所知
          或使用過之情形而言。
      ２、新型不具新穎性之情事（即核准審定時專利法第九十八條第一項第一款至
          第三款之規定）：
        ａ、申請前已見於刊物或已公開使用者。
        ｂ、有相同之發明或新型申請在先並經核准專利者（申請在先之新型，雖然
            實際上尚未公開，但以法律律擬制之手段，「視為」已公開）。
        ｃ、申請前已陳列於展覽會者。
      ３、例外不喪失新穎性之情形（規定於核准審定時專利法第九十八條第一項第
          一款及第三款但書）：
        ａ、因研究、實驗而發表或使用，於發表或使用之日起六個月內申請專利者
            。
        ｂ、陳列於政府主辦或認可之展覽會，於展覽之日起六個月內申請專利者。
      ４、新穎性之比較判斷方式：
        ａ、有關申請專利之新型，其新穎性判斷過程，除非是申請專利之新型在申
            請前自行公開，不然一定會有做為比對基礎之引證資料，而引證資料之
            種類可以做以下之分類：
          I、國內外另案已取得專利、並對外公開之發明案或新型案。
          II、在國內外市場上實際公開使用、而與申請案本身具有同一技術內容之
              產品。
        ｂ、在比較申請案與引證案，以判斷申請案有無新穎性時，有二大要項：
          I、二者之「技術內容」是否同一，所謂「技術內容」同一，又可分為：
            (1)、創作目的同一（即欲解決之課題同一）。
            (2)、構造（包括採行之技術手段與作用）同一。
            (3)、功能（即創造或增進之效果內容）同一。
          II、引證資料所揭示之技術內容公開在申請案之申請日（或優先權日）之
              前。
        ｃ、又申請案與引證資料只要有些微之不同，且此等不同並非可由熟習該項
            技術者所直接推導者，申請案之新穎性即得確認。換言之，申請專利之
            新型，其新穎性比較易獲肯認。
    Ｃ、進步性：
      １、意義：
        ａ、係指申請專利之新型，運用申請當日之前既有之技術或知識。以完成其
            創作或改良之新型，必須該新型非為熟習該項技術者之一般技術知識所
            能輕易完成，具有比既有技術或知識增進功效、或具有新功效者。
        ｂ、新穎性與進步性係不同的基本要件。申請專利之新型與申請當日之前既
            有之技術或知識若有差異時，即有新穎性，〝有無進步性〞之問題，僅
            於有新穎性之情形下，始會產生。
      ２、法律上之具體規定：
          即核准審定時專利法第九十八條第二項所規定：「新型係運用申請前既有
          之技術或知識，而為熟習該項技術者所能輕易完成且未能增進功效時，雖
          無前項所列情事，仍不得依核准審定時專利法申請取得新型專利」。
      ３、進步性之比較判斷時，容許將兩個以上之引證資料予以組合，來進行判斷
          。
參、兩造爭執之要點：
  一、本案參加人之專利案（即系爭案，其技術圖示如附圖一．．．）係於八十五年
      八月九日提出。且經審定公告，並因無人異議而確定，由參加人享有專利權。
  二、而在參加人享有專利權之期間內，原告則引用七十八年十一月十一日審定公告
      之第00000000號「單向通電之無刷馬達」證據資料，引為引證案，提
      出舉發，主張上開申請案不具新穎性及進步性。
  三、被告將系爭案與上開引證案相比較後，認為引證案不足以證明系爭專利案不具
      新穎性及進步性，因而駁回原告之請求。
  四、現在本院審理中，兩造及參加人均已同意，本件之實質爭點應僅剩下「參加人
      系爭案相對於原告引證案，是否具備『進步性』」一節而已。而在進步性判斷
      之爭執，原告之主張重點，又可分為以下二小項：
    Ａ、本案被告機關在系爭案提出申請以後，還容許參加人修正「申請專利範圍」
        ，並以修正後之「申請專利範圍」，做為判斷系爭案有無進步性之事實基礎
        ，是否合法﹖對此原告主張參加人之修正已構成申請專利範圍之「實質變更
        」，依法不應許可。
    Ｂ、退一步言之，即使上開修正得經許可，但參加人系爭案之主要二項技術特徵
        「單一線圈繞製之定子線圈」及「控制單一線圈兩端呈正、負極性變化之交
        互電路」，早已具體揭露於引證案中，因此相對於引證案而言，並不具備進
        步性。
肆、本院之判斷：
  一、系爭案提出申請後，就「申請專利範圍」所為之修正，僅屬「不明瞭記載之補
      正」，極其量，也不過是「申請專利範圍之減縮」而已，並未發生「申請專利
      範圍實質變更」之情事，符合核准審定時專利法第一百零五條準用第四十四條
      第四項第三款之規定，被告機關予以許可，於法無違，理由如下：
    Ａ、本案參加人於八十五年八月九日提出系爭案之申請，而經被告機關核准給予
        新型專利實施權，並於八十六年三月一日公告，因無人異議而確定。原告則
        於八十八年五月十四日提出舉發，參加人隨後於同年六月二十八日申請修正
        「專利說明書」及「申請專利範圍」（即判斷專利權範圍之依據）之記載，
        其中「申請專利範圍」第１項，從原載為：
        「一種超薄型短小型散熱風扇馬達之改良構造，其馬達之定子線圈係由單一
        線圈組成，該單一線圈之二端接點受交互電路控制，使線圈二端互成正、負
        極性之變化，形成單一線圈內部之電流係成正反交互導通，以驅動馬達轉子
        轉動」。
        而修正為：
        「一種超薄型短小型散熱風扇馬達之改良構造，其馬達之定子線圈係由單一
        線圈組成，該單一線圈產生之磁通集中於線圈面中央，該單一線圈之二端接
        點受交互電路控制，使線圈二端互成正、負極性之變化，形成單一線圈內部
        之電流係成正反交互導通，以驅動馬達轉子轉動」。
        即在第二行中加入了「單一線圈產生之磁通集中於線圈面中央」之文字。
    Ｂ、原告雖謂上開文字之添加，乃屬「實質變更」「申請專利範圍」云云，但本
        院並不同意這樣的見解，因為：
      １、從參加人原先申請時所附之第4圖（即「本創作之定字線圈立體圖」）顯
          示，其線圈之設計，自始即是採取圓形之形狀，而圓形線圈通電後所形成
          之磁通，當然是在「線圈面中央」。
      ２、參加人提起申請之初，未將此項文字記入「申請專利範圍」內，乃是「記
          載不夠明確」，事後之修正，只是將之「明確化」而已，並無實質變更可
          言。
      ３、再退一步言之，即使參加人在申請之初，故意未將此項文字記入「申請專
          利範圍」內，其目的也不外是「不當擴張專利權之範圍」而已，事後之修
          正，亦應視為「專利權範圍之減縮」，同樣不涉及申請專利範圍之實質變
          更問題。
    Ｃ、是以被告機關許可參加人修正，並以系爭案修正後所表彰之技術內容，做為
        認定進步性之事實基礎，並無違誤。
  二、上開經修正「申請專利範圍」之系爭案，相對於引證案而言，具有進步性，理
      由如下：
    Ａ、「新型專利」與「發明專利」，有關「進步性」判斷基準之差異：
      １、按在新型專利中，相對於發明專利而言，其要求之創作高度顯然不如發明
          專利一般。而二者在進步性之判斷上亦有不同，如果比較核准審定時專利
          法第二十條第二項有關發明專利之進步性要求與核准審定時專利法第九十
          八條第二項之進步性要求，明顯可見二者有以下之區別。
      ２、在發明案件，只要「發明」係「運用申請前既有之技術或知識，而為熟習
          該項技術者所能輕易完成」者，即無法取得發明專利。換言之，因不具進
          步性而不予發明專利之消極構成要件要素僅有二項，一為「運用申請前既
          有之技術或知識」，一為「熟習該項技術者所能輕易完成」。
      ３、而在新型案件，要認定新型不具進步性，必須同時滿足三項構成要件要素
          ，即「運用申請前既有之技術或知識」，「熟習該項技術者所能輕易完成
          」，「未能增進功效」。此時只要申請專利之新型能增進舊有技術內容所
          沒有之功效，其進步性即得確定。因此相對於發明專利，新型專利之進步
          性顯然是比較容易獲得肯認。換言之，申請專利之新型，如果能產生某一
          新功效或具有增進新型之某種功效時，即應認為其具有進步性。
    Ｂ、又在本案中：
      １、固然不論系爭案或引證案，均是利用「線圈通電後，產生磁通」之物理原
          理來架構其技術內容，因此在此範圍內二者有相同之基本技術構思創意，
          而且「單一線圈繞製之定子線圈」及「控制單一線圈兩端呈正、負極性變
          化之交互電路」二項技術手段上之特徵也的確同時存在於系爭案與引證案
          中之一部分實施例中（引證案中也有部分實施例是採取二個線圈之設計方
          式，只不過同一個平面上，而系爭案中參加人所指之既有技術，其二個線
          圈是垂直併立的）。
      ２、但是專利案所稱之技術，不僅重視其運用之自然法則，更重視其「目的性
          」之功能（指「可解決特定技術課題、且具有產業利用價值」之「技術手
          段」）。因此專利案件技術內容之正確理解，當然必須一併考慮其功能性
          與週邊技術領域。從這個角度來觀察比較系爭案與引證案，二者之線圈形
          狀並不相同，而因為線圈形狀的不同，產生磁通之組數與強度也不同，二
          者之電子電路控制接線設計因此而有不同。換言之，系爭專利案之馬達無
          法應用於為產生兩組磁通而設計之引證案中，而引證案產生兩組磁通之線
          圈亦無法應用於系爭專利中。
      ３、而且原告所舉引證案中部分單一線圈實施例之功效上增進，復有參加人提
          出之後附「技術比對分析表」可資比對，原告對此卻從未提出有力之反駁
          ，由此亦得判斷，本案系爭案透過參加人之整體設計，已產生引證案所不
          具備之功效增進，基於以上之說明，亦應認定系爭案，相對於引證案而言
          ，具有進步性。
    Ｃ、因此被告判定系爭案具有進步性，亦屬妥適。
伍、綜上所述，本件被告機關所為舉發不成立之原處分，於法並無不合，訴願決定予
    以維持亦無違誤，原告訴請撤銷於法無據，並請求被告機關為舉發成立之行政處
    分，於法無據，應予駁回。
據上論結，本件原告之訴為無理由，爰依行政訴訟法第九十八條第三項前段，判決如
主文。
中　　　華　　　民　　　國　　九十一　　年　　　七　　　月　　 十七 　　日
                                  臺北高等行政法院  第五庭
                                            審判長  法  官　張瓊文
      　　　　　　　　　　　　　　　　　　　　      法　官　黃清光
      　　　　　　　　　　　　　　　　　　　　      法　官　帥嘉寶
右為正本係照原本作成。
如不服本判決，應於送達後二十日內，向本院提出上訴狀並表明上訴理由，如於本判
決宣示後送達前提起上訴者，應於判決送達後二十日內補提上訴理由書（須按他造人
數附繕本）。
中　　　華　　　民　　　國　　九十一　　年　　　七　　　月　　 十七 　　日
                                                    書記官  林麗美
